【裁判字號】    94,建,33
【裁判日期】    970118
【裁判案由】    給付追加工程款
【裁判全文】
臺灣臺中地方法院民事判決                94年度建字第33號
原      告  台灣中國工程建設股份有限公司
法定代理人  甲○○
訴訟代理人  劉雅洳  律師
被      告  交通部公路總局西部濱海公路中區工程處
法定代理人  黃三哲
訴訟代理人  徐文宗  律師
複  代理人  林雅儒  律師
            乙○○
上列當事人間請求給付追加工程款事件，本院於民國96年12月28
日言詞辯論終結，判決如下：
    主      文
被告應給付原告新臺幣柒萬貳仟玖佰伍拾伍元，及自民國九十四
年八月二十五日起至清償日止，按年息百分之五計算之利息。原
告其餘之訴駁回。
訴訟費用由被告負擔百分之一，餘由原告負擔。
本判決原告勝訴部分，於原告以新臺幣貳萬肆仟元為被告供擔保
後，得假執行。但被告如以新臺幣柒萬貳仟玖佰伍拾伍元為原告
預供擔保，得免為假執行。
原告其餘假執行之聲請駁回。
    事實及理由
壹、原告主張：
一、「西濱快速公路（WH48-1標）崙背灣～鹿港段（176K+900～
    180K+687）新建工程」（下稱系爭工程），原係由九泰營造
    工程股份有限公司（下稱九泰公司）與臺灣省交通處公路局
    西部濱海公路中區工程處於民國88年1月30日簽訂工程合約
    。工程施作期間，臺灣省交通處公路局改制為交通部公路總
    局，原承商九泰公司已於90年8月16日及同年月29日與台崧
    混凝土有限公司、彰鹿預拌混凝土有限公司、物格股份有限
    公司、昌裕營造有限公司（下稱台崧等4家公司）及原告簽
    訂債權讓與同意書、債權讓與同意書補充條款，依第1條、
    第3條之約定，九泰公司將已施作尚未請領之工程款債權、
    後續施作完成可得之所有工程款債權讓與台崧等4家公司及
    原告，並經法院公證，且於90年8月17日依合約附件「公路
    局監督付款實施要點」檢附協議書（內含債權讓與同意書）
    通知被告，被告於90年10月18日函覆九泰公司表示應予存查
    。嗣於94年1月24日，台崧等4家公司復與原告簽訂債權讓與
    同意書，約定將上述90年8月16日及同年月29日債權讓與同
    意書、債權讓與同意書補充條款，所受讓之債權，全部轉讓
    與原告，原告並於94年3月7日發函通知被告，被告於94年3
    月23日函請原告提出債權讓與同意書正本，並副知台崧等4
    家公司，對於債權讓與同意書內容如有異議請於文到5日內
    提出異議，否則以無異議同意債權內容。則被告對原告已受
    讓九泰公司對被告就系爭工程已施作尚未請領之工程款債權
    、後續施作完成可得之所有工程款債權，並不爭執。又90年
    8 月16日債權讓與同意書第6條約定：九泰公司同意有本工
    程尚未完成之後續工程，由原告等人接續完成，工程款由原
    告等人領取等語，就原告與九泰公司而言，係債務承擔契約
    ，被告已於90年10月18日函覆九泰公司表示應予存查，依民
    法第301條之規定，該債務承擔契約對被告亦發生效力。系
    爭工程原訂工期為1080日曆天，於88年2月19日開工，施工
    期間經被告核准免計工期92天及展延工期605天，而於92年
    12 月30日如期竣工，並經被告於93年4月22日驗收合格。
二、全套管基樁「廢土處理」費用新臺幣（下同）5,529,180元
    部分：
（一）系爭工程橋工部分「1.5m∮全套管場鑄基樁」、「2.0m∮
      全套管場鑄基樁」等工程項目，因其基樁施工產生之剩餘
      土方，應可供作路基回填土之用，為求土方資源再生利用
      ，並達成減少土方運棄對週遭環境汙染衝擊之機會，原承
      包商九泰公司於88年8月11日函請被告同意全套管基樁施
      工餘土，移撥作為路基回填用土，並經被告於88年11月16
      日函覆同意。依工程合約全套管基樁施工所生廢土處理單
      價為每立方公尺48.26元，即單價分析表之第301-1、301-
      2、301-3、301-4項次、第302-1、302-2、302-3、302-4
      項次，其處理流程：第1項「全套管基樁」、第2項「海上
      施工」、第3項「廢土」、第4項「運棄（經海上便橋）」
      、第5項「場外（未指定地點）」，無個別單價，每立方
      公尺48.26元之單價含項目為第3、4、5項部分。工程合約
      並未指定棄土場，不論棄土於何處，只要原告完成「廢土
      處理」之項目，依施工補充說明書第35條及民法第490條
      第1項之規定，被告即應給付「廢土處理」費用。「廢土
      處理」費用係隨「全套管場鑄基樁」單價於第50期（含）
      前曾依照合約第7條規定每月辦理估驗計價，但於第1次工
      程變更經費，於90年11月5日第51期估驗時，扣除以前已
      計價費用，之後被告就「全套管場鑄基樁」單價計價時，
      均係以扣除其中之「廢土處理」費用後之單價計價。惟全
      套管基樁單價分析表內之「廢土處理」尚難認即屬含運棄
      之「廢方處理」，且依據補充說明書第35條所載，原合約
      並未提供基樁餘土所需棄土場之水土保持費與土地使用補
      償費，是被告逕自刪減單價分析表內之「廢土處理」費用
      ，並無理由。此部分九泰公司施作部分金額為5,060,912
      元，原告施作部分金額為468,268元，共計5,529,180元。
（二）被告引89年9月26日、89年12月28日協調會結論，主張其
      與原承包商九泰公司已合意廢土處理費用應予以扣除云云
      ，並不可採，原告否認之。因該會議結論係一打字稿，並
      無任何人之署名，更無任何九泰公司表示同意之文字出現
      ，其係被告片面作成，並非九泰公司與被告之合意。且由
      被告92年1月29日濱中工字第0920003319號函：「本處辦
      理第1次變更預算時，將該工作項目單價分析之『廢土處
      理』於予扣除，經陳報並奉准在案，惟承包商雖曾表示異
      議，本處均未予同意，因此承包商將本標其他有關土方各
      項異議部分，彙總向工程會要求調解，本處申訴詳附件三
      」等語即明。
（三）本件於行政院公共工程委員會調解時，建議被告不應扣除
      「廢土處理」費用5,529,180元，被告亦同意不扣除該「
      廢土處理」費用5,529,180元。然被告報請上級主管機關
      交通部公路核定後，卻函覆行政院公共工程委員會不同意
      接受該調解建議，致雙方調解不成立。由此可證明九泰公
      司與被告並未達成「廢土處理」費用應予扣除之合意。
（四）對於行政院公共工程委員會96年1月25日之工程技術鑑定
      委員會鑑定書之意見：關於廢棄土費用是否應予扣除，兩
      造有爭議，且為法律上爭議，亦非送請鑑定之事項，則鑑
      定書關此意見非為妥適。
三、全套管基樁施工剩餘土供作路基回填土方增加二次處理（下
    稱二次處理）費用2,195,800元部分：
（一）所謂「供路基回填土方」係指合約附件詳細價目表第105
      項次（路工工程）及第205項次（交流道路工工程）。全
      套管基樁施工剩餘土數量為109,790立方公尺，全數均均
      二次處理供作路基回填土方，其流程為第6項「運到工地
      內堆置場」、第7項「瀝乾（抽水）」、第8項「翻曬」、
      第9項「試驗合格」、第10項「運入路基填土處」、第11
      項「滾壓」，並未節省廢土處理費用，反而增加二次處理
      費用。原告為使該廢土作為路基回填材料，已施作上開處
      理步驟，亦經被告92年1月29日濱中工字第0920003319號
      函承認原告有施作。
（二）系爭工程原設計係標外購土並依合約第105「填土購運及
      舖壓」項次計價，該項次之單價為86元/立方公尺，單價
      分析為購土費18.28元/立方公尺、運土費36.56元/立方公
      尺、滾壓費30.71元/立方公尺，共計86元/立方公尺。變
      更施工方法後改採標內全套管基樁施工剩餘土方工作路基
      回填土方，須經二次處理，其合理之單價為每立方公尺46
      元，被告僅以合約項次111利用土填方舖壓之單價每立方
      公尺26元辦理估驗計價，惟每立方公尺26元，僅相當於滾
      壓之費用，少於合約第105填土購運及舖壓之滾壓費每立
      方公尺30.71元，且未含瀝乾（抽水）、翻曬等費用，顯
      不合理。而該單價每立方公尺26元（運距466公尺），亦
      未考量實際運距增加（1,894公尺）所需之費用，原告因
      此額外負擔之成本為每立方公尺46元（實際運距增加1,89
      4公尺），此部分依工程合約第10條工程變更之規定，被
      告應再給付2,195,800元｛109790×20（46－26＝20）＝
      0000000｝。
（三）對於行政院公共工程委員會96年1月25日之工程技術鑑定
      委員會鑑定書之意見：
    １、鑑定書謂「中近距離運費與壓實費用21.48元」，惟依
        鑑定書附表「新增111a單價分析表」第4欄所示，其為
        「餘土近運費（壓實方）」單價21.48元，備註：「已
        運距1.89Km，車速30Km/時計算」（鑑定書第7頁），而
        壓實方係運費之計價時之體積單位，亦即此處運費之計
        價數量係以運至路提填築後之體積（實壓方）計付。換
        言之，該21.48元僅為新工法中之第10項「運入路基填
        土處」。
    ２、鑑定書附表第1至3欄之工料名稱、單位、數量、單價、
        總價、備註等均與合約111項目「利用土填方舖壓」完
        全一致。惟合約111項目「利用土填方舖壓」係指第111
        項「滾壓」之費用，並不包括：第6項「運至工地內堆
        置場」、第7項「瀝乾（抽水）」及第8項「翻曬」等費
        用。
    ３、原告提出基樁餘土利用為填方之現場處理，近運，舖壓
        施工步驟及單價分析，其中第11項「滾壓」（即「利用
        土填方舖壓」）採納鑑定意見，單價為17.81元：第10
        項「運入路基填土處」（即「近運填土區（1.89Km）」
        ）採納鑑定意見，單價為21.48元。尚須加計第6項「運
        至工地內堆置場」、第7項「瀝乾（抽水）」及第8項「
        翻曬」等費用，始為完整之單價。
四、依工程合約第15條第1項約定，正式驗收時，工作始行交付
    ，另依第5條約定，合約金額按照實際驗收數量結算。驗收
    結算為確定工程款報酬數額之重要條件，且在驗收合格後，
    業主即有義務結算支付所有款項，故工程款之請求權時效應
    自驗收合格後始起算。本工程於93年4月22日始驗收合格，
    此有被告出具之營繕工程結算驗收證明書可資為證，是以原
    告就本工程之承攬報酬請求權自93年4月23日起算，迄今尚
    未超過2年，並未罹於時效。
五、聲明：被告應給付原告7,724,980元，暨自起訴狀繕本送達
    翌日起至清償日止，按年息百分之5計算之利息，並於給付
    時加計百分之5營業稅；原告願供擔保，請准宣告假執行。
貳、被告則以：
一、監督付款制度乃指由業主介入承包廠商與分包廠商間之請款
    關係，用以協調工程之進行，即將原來應由業主給付承包廠
    商工程款，再由承包廠商給付予分包廠商工程款之流程，為
    期避免承包廠商將受領之工程款流用他處，致影響系爭工程
    之順利進行，乃在經三方同意之下，縮短為於承包廠商向業
    主提出請求後，業主得逕給付予分包廠商，至於原契約之主
    體並未因此變更，是就分包廠商之法律地位而言，分包廠商
    並不因此與業主產生契約關係，成為契約當事人，其法律性
    質應僅係「縮短給付」之約定，是依法分包廠商尚不因業主
    允諾監督付款而因此取得直接請求權。系爭工程原承包商九
    泰公司因履約期間發生財務困難，乃與分包廠商達成協議後
    ，檢附協議書函請被告辦理監督付款，經被告同意將原應給
    付其公司之工程款，直接撥入自力救濟委員會之戶頭。原告
    請求被告給付全套管基樁廢土處理費用及基樁餘土利用填方
    近運舖壓費，惟原告並非契約之當事人，此觀營繕工程結算
    驗收證明書係出具予九泰公司及相關工程發票係由九泰公司
    出具，即明契約主體並不因監督付款而有所變動，是原告得
    否本於契約關係而為請求，已非無疑。另原告請求之項目已
    經扣除，九泰公司無從讓與原告，原告請求之該二筆款項並
    無債權讓與之情形。
二、全套管基樁「廢土處理」費用5,529,180元部分：
（一）系爭工程關於全套管基樁工程項目計有「第301-1項1.5m
      ∮全套管場鑄基樁（L=45m）」、「第301-2項1.5m∮全套
      管場鑄基樁（L=50m）」、「第301-3項1.5m∮全套管場鑄
      基樁（L=50m）」、「第301-4項1.5m∮全套管場鑄基樁L=
      50m」」、「第302-1項2.0m∮全套管場鑄基樁（L=45m）
      」、「第302-2項2.0m∮全套管場鑄基樁（L=50m）」、「
      第302-3項2.0m∮全套管場鑄基樁（L=60m）」、「第302-
      4項2.0m∮全套管場鑄基樁（L=45m）」八項，而前述全套
      管基樁工程項目原編列單價皆內含「廢土處理」費用每立
      方公尺48.26元。此廢土處理費用之編列係因施作基樁工
      程所產生之剩餘土方，依合約約定承商須全數外運至合法
      棄土場予以處理，不得挪為他用，方有此上開「廢土處理
      」費用之編列。惟系爭工程施工期間承包商表示為求土方
      資源再利用，建議對於鑽掘產生之餘土，若合乎路基填土
      試驗標準之土壤，請求被告同意移作路基回填土使用，而
      因上開剩餘土方若經被告同意移作路基回填土使用，即無
      須依合約約定外運至合法棄土場予以處理，承包商亦無支
      出「廢土處理」費用之必要，則合約所編列之「廢土處理
      」費用即須刪除，並辦理單價調整，此乃為原承包商九泰
      公司所明知，此觀其所發88年8月11日泰西字第880811-2
      號函文內容表示建請同意「對於全套管基樁施工餘土，凡
      可合乎路基回填土試驗標準之部分數量，移撥作為路基回
      填土之建議方案，並依據合約有關規定『辦理相關項目單
      價調整事宜』。」等語即明，且原告訴訟代理人於庭訊時
      亦自承「原來的施工方法挖出來的土要運往場外處理，後
      來發現挖出來的土可以做路基回填，所以經過被告同意就
      全部供作路基回填…，所以並沒有將廢土運往場外處理。
      」此部分既未施作，即無報酬請求之問題。
（二）89年9月26日協調會議，係於九泰公司崙尾灣工地會議室
      召開會議，當時九泰公司派有張榮田、洪國峰、吳清裕參
      與，並就「全套管基樁施工剩餘土供作路基回填土方料案
      ，全套管基樁原合約單價分析表含廢土處理，是否須辦理
      合約單價調整」此一討論事項，與被告達成「廢方處理費
      用應予扣除」之結論，而89年12月28日協調會議，九泰公
      司亦派有洪國峰、吳清裕、關艷霞參與，而就討論事項十
      所提全套管基樁施工剩餘土供作路基回填土方案，廢方處
      理費用應予扣除乙事，九泰公司亦因前已同意而未爭執。
      至原告主張該會議紀錄並未有九泰公司人員於其後簽名，
      故九泰公司並未與被告達成扣除之合意云云。惟查，系爭
      工程迭次開會皆係由雙方於會中就討論事項達成結論，事
      後再將會議紀錄函送與會公司，並無原告所稱須於結論後
      再為簽名情事，此觀系爭工程迭次會議紀錄及證人丙○○
      於本院95年3月8日庭訊時證述即明。
（三）此部分「廢土處理」費用，於行政院公共工程委員會96年
      1月25日函送之工程技術鑑定委員會鑑定書（編號：04-02
      5）鑑定分析意見（A）亦說明：「依據系爭工程施工計劃
      書四：橋樑工程1.基樁工程C.鑽掘h.施工中所挖掘之廢土
      ，先堆置於樁位附近，隨時以挖土機將廢土置於待命一旁
      之傾卸車運至棄土場。壹拾、棄土計畫四、棄土路線…如
      為沈淤泥之運棄，則需於工區範圍內先行沉澱瀝乾後再行
      運送…又依據臺灣臺中地方法院民事通常訴訟程序第一審
      卷宗之原證6，有關全套管基樁施工餘土，凡可符合路基
      回填土試驗標準之數量，同意移撥作為路基回填土，故全
      套管基樁計價項目之廢棄土費用應予扣除。」。
三、二次處理費用2,195,800元部分：
（一）九泰公司於89年12月28日協調會議，就「全套管基樁施工
      剩餘土供作路基回填土方案，廢方處理費用應予扣除，擬
      新增工程項目『基樁餘土利用填方近運舖壓』」討論事項
      與被告達成結論「擬新增工程項目『基樁餘土利用填方近
      運舖壓』案，仍以原合約工程項目『利用土填方舖壓』辦
      理」。此部分本即應為施作工程，非屬新增工作內容，亦
      不涉及工程項目變更，為兩造所不爭執。何況兩造合約書
      中111工程項目利用土填方鋪壓工程項目運費單價為160元
      ，並未有任何運距之編列，原告援引合約第10條再為請求
      ，自無足採。又依施工補充說明書第26條明訂「所有填鋪
      項目為實方計價，且依兩造合約書第5條之約定，係實作
      作實算」，是本件工程完工時，依竣工圖計篇目填方鋪壓
      ，並未有主張應再給2,891,610元問題。原證12單價分析
      表並非系爭工程契約之附屬文件，且契約詳細價目表亦無
      111a項次，原告本於契約關係而為請求，實屬無據。
（二）系爭工程因施作全套管基樁所產生之剩餘土方計109,790
      立方公尺，經辦理土壤試驗結果，係全數移作路基回填土
      方使用，然承包商回填時實未經所謂二次處理。原告雖稱
      基樁餘土利用舖壓之過程須經歷泥漿沉澱、運輸、曝曬等
      餘土處理步驟、惟實際上承商僅將餘土堆置於工區範圍內
      ，任其自然濾水致泥漿沉澱及曝曬，此均為自然過程，並
      未經機具舖壓、預壓及翻曬之過程，亦無須租地堆置，此
      與一般土方工程作業慣例並無二致，且原告亦未提出其實
      際確有支出處理費用之證明，自難認其主張有據。
（三）縱原告有所支出，然參照行政院公共工程委員會96年1月2
      5日函送之工程技術鑑定委員會鑑定書（編號：04-025）
      鑑定分析意見（B）：「囑託鑑定之各工作單元，為土方
      工程之施工項目，其單價均編含在廢土棄置處理或回填方
      舖壓之單價分析表內，在本系爭工程之中有關瀝乾（抽水
      ）、翻曬等工作單價，均反應餘土方機具操作成本內，故
      相關費用應以各項機具使用數量核計，並歸納入詳細價目
      表中。」，此部分費用本即應為「利用土回填舖壓」工程
      項目單價所含括，而被告亦已依合約工程項目第111項「
      利用土回填舖壓」項下計價並給付完畢，是原告顯係重複
      請求。
（四）又合約工程項目「利用土填方舖壓」單價業已考量現場運
      輸處理費用，而有運費即26元/立方公尺之編列，是鑑定
      分析意見（C）稱「…尚須考量運輸處理費用，故採原告
      提出新增項目111a中之『餘土近運費』為計算基礎…，經
      本會分析單價應以39.29元/立方公尺為限」云云，此部分
      意見應不足採。
四、依工程合約第7條第1項約定，系爭工程工程款係每月5日及
    20日各估驗計價乙次，是依民法第128條之規定，工程款時
    效即應自各階段工程完成得估驗時起算，原告主張應自93年
    4 月22日工程驗收合格日起算，即非可採。而原告受讓債權
    之前手自力救濟委員會於91年即向行政院公共工程委員會請
    求增加給付，顯見斯時原告所述上揭債權即得行使請求權，
    則時效從91年即可起算。嗣因調解建議案不為被告所接受，
    而調解不成立，不生時效中斷事由，而原告遲至94年6月28
    日方為起訴請求，顯已罹於2年消滅時效。
五、聲明：原告之訴及其假執行之聲請均駁回；如受不利益之判
    決，願供擔保請准免為假執行之宣告。
、本院之判斷
一、關於廢土處理費用5,529,180元部分
（一）按稱承攬者，謂當事人約定，一方為他方完成一定之工作
      ，他方俟工作完成，給付報酬之契約，民法第490條第1項
      。依此規定，承攬人需完成約定之工作，始可請求給付報
      酬。又系爭工程契約第7條第1款就付款辦法約定：系爭工
      程不預付程款，開工後每月5日及20日各估驗計價一次，
      每月5日估驗計價至上月底完成數量，每月20日估驗計價
      至該月15日完成數量，按已完成數量計價付款95%等語（
      見本院卷一第13頁），亦約定估驗計價付款之前揭為完成
      一定數量之工程。本件原告主張：系爭工程橋工部分「1.
      5m∮全套管場鑄基樁」、「2.0m∮全套管場鑄基樁」等工
      程項目，因其基樁施工產生之剩餘土方，應可供作路基回
      填土之用，為求土方資源再生利用並達成減少土方運棄對
      週遭環境汙染衝擊之機會，原承包商九泰公司於88年8月
      11日函請被告同意全套管基樁施工餘土，移撥作為路基回
      填用土，並經被告於88年11月16日函覆同意等情，此有九
      泰公司88年8月11日備忘錄、交通部公路局西部濱海公路
      中區工程處第六工務段88年11月16日及90年3月20日函文
      為證（見本院卷一第35至37頁），復為兩造不爭執之事實
      。其次，兩造不爭執廢土處理部分原契約之處理流程為：
      第1項「全套管基樁」、第2項「海上施工」、第3項「廢
      土」、第4項「運棄（經海上便橋）」、第5項「棄土場（
      未指定地點）」，而原告請求廢土處理費用之單價為每立
      方公尺48.26元，該每立方公尺單價48.26元所含之項目為
      前揭第3項「廢土」、第4項「運棄（經海上便橋）」、第
      5項「棄土場（未指定地點）」，惟原告前揭第5項「棄土
      場（未指定地點）之項目並未施作等情，此為兩造不爭執
      之事實（見本院卷一第238、239頁）。
（二）前揭廢土處理流程第3項所謂「廢土」，依原告之主張為
      ：系爭工程橋工部分1.5m∮全套管場鑄基樁、2.0m∮全套
      管場鑄基樁等工程項目，「因其基樁施工產生之剩餘土方
      」等語。被告亦認：廢土處理費用之編列係「因施作基樁
      工程所產生之剩餘土方」，依合約約定承包商須全數外運
      至合法棄土場予以處理，不得挪為他用，方有此上開廢土
      處理費用之編列等語。足見前揭第3項「廢土」，係指基
      樁工程所產生之剩餘土方，並非為施作廢土處理費用該工
      程項目，而有刻意挖掘廢土之情形。原告嗣改稱：廢土處
      理之工作項目為「廢土裝上車」、「廢土運送」、「棄置
      」，其中廢土棄置並未施作等語（見本院卷二第51、52頁
      ），亦將前揭處理流程之「廢土」項目改為「廢土裝上車
      」，足見前揭廢土處理流程第3項所謂「廢土」，並非指
      廢土之產生。其次，原告主張二次處理流程為：運到工地
      內堆置場、瀝乾（抽水）、翻晒、試驗合格、運入路基填
      土處、滾壓等語（見本院卷一第239頁）。惟廢土「運到
      工地內堆置場」之前提亦需先行將發土裝載上車，是就二
      次處理流程部分「廢土裝上車」項目亦不可或缺，甚至「
      運到工地內堆置場」之項目亦可再細分為廢土裝上車、運
      送、廢土自車上卸下堆置等，可見原告所主張前揭二次處
      理之流程並不精確，其中之「運到工地內堆置場」與原告
      前揭主張廢土處理流程之「廢土運棄」，同為運送，有重
      複論列之情形。況原告自認：原來的施工方法挖出來的土
      要運往場外處理，後來發現挖出來的土可以做路基回填，
      經過被告同意就全部供做路基回填，施工方法有變更，所
      以並沒有將廢土運往場外處理等語（見本院卷二第22頁）
      。則原告所主張之「廢土裝上車」、「廢土運送」有施作
      ，目的並非將廢土運往場外棄置，而係運往供路基回填土
      方，要無可疑。是原告就系爭工程合約所約定之廢土處理
      部分並未施作，堪以認定，依前揭說明，自不得請求被告
      給付工程款。被告抗辯：原告就此分既未施作，即無報酬
      請求之問題，堪以採信。
（三）原告之前手九泰公司曾於88年8月1日行文被告，其主旨謂
      ：有關系爭工程全套管基樁施工餘土，建請同意配合土方
      資源再生利用予以移撥作為路基回填用土案，請查照惠覆
      。其說明則謂：系爭工程全套管基樁數量計有114,278立
      方公尺，依據土壤鑽孔柱狀圖示之資料，係屬粉土質細砂
      ，應可供作路基回填土之用，為求土方資源再生利用並達
      成減少土方運棄對周遭環境污染衝擊之機會，建請同意提
      對於全套管基樁施工餘土，凡可合乎路基回填土試驗標準
      之部分數量，移撥作為路基回填土之建議方案，「並依據
      合約有關規定辦理相關項目單價調整事宜」等語。而原告
      前揭方案，業經被告於88年11月16日函覆同意：有關全套
      管基樁施工餘土，請依品質管制計畫書程序辦理相關試驗
      ，凡可符合路基回埴土試驗標準之數量，同意移撥作為路
      基回填用土，「並依據合約有關規定辦理相關工程項目之
      單價調整」等語，此有原告所提出之九泰公司88年8月11
      日泰西字第880811- 2號函文、被告88年11月16日（八八
      ）濱中六段字第88014 89號函文在卷可憑（見本院卷一第
      35、36頁）。依九泰公司與被告前揭函文，雙方均同意系
      爭工程有關全套管基樁施工餘土移撥作為路基回填用土，
      並需依據合約有關規定辦理相關工程項目之單價調整，從
      而關於原契約就廢土處理之工程項目已因雙方合意調整而
      無須施作。本件原告一面主張：變更施工方法後改採標內
      全套管基樁施工剩餘土方工作路基回填土方，被告僅以合
      約項次111利用土填方舖壓之單價26元/立方公尺辦理估驗
      計價，惟原告因此額外負擔之成本為46元/立方公尺，被
      告應再給付2,195,800元等語，一面仍請求無須施作之原
      契約廢土處理費用，自屬重複。至於原告主張於行政院公
      共工程委員會調解時，該會建議被告不應扣除「廢土處理
      」費用5,529,180元，被告亦同意不扣除該「廢土處理」
      費用5,529,180元等語，固據其提出被告92年1月29日函文
      為證（見本院卷一第60、61頁）。然依該函文說明四，係
      認系爭工程之「填土購運及鋪壓」購用土方費用節省達4
      百萬，因此建議「全套管基樁」不應扣除「廢土處理」費
      用5,529,180元，該案被告人員依合約規定辦理合約單價
      減價調整，而工程會考量上述因素，建議免於扣除「廢土
      處理」項目之單價，並要求申請人捨棄基樁餘土利用填方
      近運費用等語（見本院卷一第61頁）。足見當時行政院公
      共工程委員會調解時建議不扣除該「廢土處理」費用5,52
      9,180元，係因就全套管基樁施工剩餘土供作路基回填土
      後，可節省原先合約編列之購用土方費用之因素，且要求
      申請人捨棄基樁餘土利用填方近運費用所致，可見原告請
      求之廢土處理費用與二次處理費用，確有重複之處。
（四）兩造曾合意就施工方法變更後關於全套管基樁施工剩餘土
      供作路基回填土方須經前揭原告所主張之二次處理：運到
      工地內堆置場、瀝乾（抽水）、翻晒、試驗合格、運入路
      基填土處、滾壓等部分之流程單價為何，送請行政院公共
      工程委員會鑑定，該會於於鑑定分析意見說明：「依據系
      爭工程施工計劃書四：橋樑工程1.基樁工程C.鑽掘h. 施
      工中所挖掘之廢土，先堆置於樁位附近，隨時以挖土機將
      廢土置於待命一旁之傾卸車運至棄土場。壹拾、棄土計畫
      四、棄土路線…如為沈淤泥之運棄，則需於工區範圍內先
      行沉澱瀝乾後再行運送…又依據臺灣臺中地方法院民事通
      常訴訟程序第一審卷宗之原證6，有關全套管基樁施工餘
      土，凡可符合路基回填土試驗標準之數量，同意移撥作為
      路基回填土，故全套管基樁計價項目之廢棄土費用應予扣
      除。」等語，此有該會96年1月25日函文暨檢送之鑑定書
      在卷可憑（見本院卷二第8至15頁）。依該會之說明，亦
      係認兩造原告之前手九泰公司與被告已合意全套管基樁施
      工餘土，凡可符合路基回填土試驗標準之數量，同意移撥
      作為路基回填土，原契約所編列之廢土處理費用既無須施
      作，實際上亦未施作，該部分費用自應予以扣除，原告再
      請求給付此部分之款項，自屬無據。
二、關於二次處理費用2,195, 800元部分
（一）原告主張二次處理流程為：運到工地內堆置場、瀝乾（抽
      水）、翻晒、試驗合格、運入路基填土處、滾壓等語（見
      本院卷一第239頁）。被告雖抗辯；原告沒有抽水，翻曬
      部分未施作等語（見本院卷一第240頁）。惟原告主張前
      揭二次處理之流程並不精確，已如前述。且重點在於系爭
      工程因施作全套管基樁所產生之剩餘土方計109,790 立方
      公尺，經辦理土壤試驗結果，全數移作路基回填土使用，
      原告或九泰公司已施完成此部分之工程，被告並已以每立
      方公尺26元計價，並已給付此部分之工程款2,853,720元
      予原告，此為兩造不爭執之事實（見本院卷一第7頁、第
      229頁反面、卷二第23頁），兩造此部分之主要爭執在於
      原告或九泰公司完成就前揭109,790立方公尺剩餘土方移
      作路基回填土使用，被告僅以原合約項次111利用土填方
      鋪壓之單價每立方公尺26元辦理估驗計價，是否合法有據
      ？
（二）原告之前手九泰公司與被告就爭工程有關全套管基樁施工
      餘土移撥作為路基回填用土，並需依據合約有關規定辦理
      相關工程項目之單價調整達成合意，已如前述。就九泰公
      司與被告嗣後是否有就全套管基樁施工餘土移撥作為路基
      回填用土之部分調整單價，被告固抗辯：依九泰公司與被
      告等人於89年10月28日「基樁餘土利用填方近運鋪壓」此
      一討論事項，達成「擬新增工程項目『基樁餘土利用填方
      近運鋪壓案』，仍以原合約工程項目『利用土填方鋪壓』
      辦理。」之結論，且被告就此部分已給付完畢，原告重複
      聲請無理由云云。惟查，原告之前手九泰公司與被告等人
      於89年12月28日於被告第六工務段會議室召開會議，當時
      九泰公司派有洪國峰、吳清裕等人參與，就「全套管基樁
      施工剩餘土供作路基回填土方案，廢方處理費用應予扣除
      ，擬新增工程項目「基樁餘土利用填方近運鋪壓」此一討
      論事項，其結論為「擬新增工程項目『基樁餘土利用填方
      近運鋪壓案』，仍以原合約工程項目『利用土填方鋪壓』
      辦理。」，此固有被告所提出之前開二次會議紀錄暨系爭
      工程設計圖說部份疑義附卷可稽（見本院卷一第86至89頁
      ）。惟原告主張該會議紀錄係被告片面作成，並非九泰公
      司與被告之合意，並提出被告92年1月29日濱中工字第092
      0003319號函為證（見本院卷一第60、61頁）。查會議紀
      錄固記載會議之討論事項與結論，惟其結論係與會人全數
      同意或多數決不明，且代表九泰公司之洪國峰等人有無代
      理權，有無同意，亦無法得知。證人即九泰公司負責人於
      本院審理時結證稱：89年9月26日、89年12月28日前揭會
      議記錄，九泰公司有異議，按照協調慣例，九泰公司派出
      參加的人，會將甲方（即被告）的意見傳回公司，待公司
      認可後，才會授權參加的人在會議結論中簽名表示同意，
      被告所提示的二份協調會議紀錄，都沒有九泰公司及對方
      的簽名，只有出席紀錄，所以這兩份會議紀錄九泰公司並
      沒有同意等語（見本院卷一第198頁）。且前揭會議紀錄
      所謂就「基樁餘土利用填方近運鋪壓案」，仍以原合約工
      程項目「利用土填方鋪壓」辦理，是否即表示九泰公司或
      原告施作變更工法之「基樁餘土利用填方近運鋪壓案」，
      仍以原合約工程項目「利用土填方鋪壓」之單價每立方公
      尺26元辦理計價，仍不明確，難認原告之前手九泰公司與
      被告就爭工程有關全套管基樁施工餘土移撥作為路基回填
      用土達成合意後，嗣亦已依據合約有關規定辦理相關工程
      項目之單價調整達成每立方公尺26元之合意。
（三）兩造曾合意就施工方法變更後關於全套管基樁施工剩餘土
      全數供作路基回填土方須經前揭原告所主張之二次處理，
      即關於新工法第6項「運到工地內堆置場」、第7項「瀝乾
      （抽水）」、第8項「翻曬」、第10項「運入路基填土處
      」、第11項「滾壓」等部分之流程單價為何，送請行政院
      公共工程委員會鑑定，該會鑑定結果認：經參照合約111
      項目「利用土方填方鋪壓」之單價，並參酌原告所提原證
      12 之「餘土近運費」合併分析，以每立方公尺之「基樁
      餘土利用為填方之現場處理，近運、鋪壓」等費用，以39
      .29 元為限，方為合理單價；上述之39.29元係依合約內
      既有單價加以分析所得之數據，就中、近距離運費與壓實
      費用為21.48元、其餘之17.81元為其他費用，包括運到工
      地堆置、瀝乾、翻曬等費用等語，其分析意見認此部分之
      單價除參考原合約工項「利用土填方鋪壓」之數量及單價
      給付外，尚須考慮運輸處理費用，故採原告所提出新增項
      目111a（原證12）為計算基礎，至於挖鬆方與壓實方之換
      算係數（1:0.72），為原契約單價分析所列，而單價折算
      則依原工程預算單價與該廠商投標標（0.73127）折算，
      故經該會分析其單價應以每立方公尺39.29為限等語；且
      前揭分析已明確表示有關瀝乾（抽水）、翻曬等工作價，
      該等工作若有需要均已反應於土方機具操作成本內（原契
      約111項單價分析表中），故相關費用應以各項機具使用
      數量核計，此與原契約111項單價分析表之工料名稱及原
      告提出之新增項目111a（原證12）中單價分析之工料名稱
      並無將運到工地內堆置場、瀝乾（抽水）、翻曬項個別列
      出，皆與原契約111項單價分析相同，該會鑑定書中所述
      每立方公尺17.81元均已充分涵蓋前揭運到工地內堆置場
      、瀝乾（抽水）、翻晒項之費用等情，有該會96年1月25
      日函文暨檢送之鑑定書、96年8月1日補充說明函在卷可憑
      （見本院卷二第8至15頁、第172、173頁）。本院認前揭
      鑑定依其專業已就原告所主張二次處理之施工流程予以分
      析考量，並參考原合約工項「利用土填方鋪壓」及原告所
      提出新增項目111a單價分析表，而原告所提出之111a 單
      價分析表（見本院卷一第282頁）其工料名稱已編列有堆
      土機、壓路機、灑水車 (含抽水機）及餘土近運費（壓實
      方），可反映出原告所主張前揭第6項「運到工地內堆置
      場」（應含廢土挖掘裝載上車）、第7項「瀝乾（抽水）
      」、第8項「翻曬」、第10項「運入路基填土處」、第11
      項「滾壓」等流程，應可採信。從而就原告所主張之二次
      處理部分，被告應給付之金額為4,313,649元（109790×3
      9.29＝0000000，元以下四捨五入，下同）。被告已給付2
      ,854,540 元，應再給付1,459,109元（0000 000－000000
      0＝）＝0000000｝。
（四）按承攬人之報酬請求權，因2年間不行使而消滅；消滅時
      效，自請求權可行使時起算，民法第127條第7款、第128
      條前段分別定有明文。次按報酬應於工作交付時給付之，
      無須交付者，應於工作完成時給付之。工作係分部交付，
      而報酬係就各部分定之者，應於每部分交付時，給付該部
      分之報酬，民法第505條定有明文。且有關承攬報酬應於
      工作完成時給付之規定，並不具強制性，若當事人間另有
      合意，自應依當事人間之約定定之。
    １、查系爭工程合約書第7條第1款就付款辦法約定：本工程
        不預付工程款，開工後每月5日及20日各估驗一次，每
        月5日估驗計價至上月底完成數量，每月20日估驗計價
        至該月15日完成數量，按已完成數量計價付款95%，其
        餘百分之5保留至全部工程完工經被告正式驗收合格後
        一次付清；春節前得增加估驗一次等語，此有原告所提
        出之系爭工程合約書在卷可憑（見本院卷一第13頁）。
        依此約款，原告之前手九泰公司與被告就系爭工程款之
        給付係約定分期估驗，每期給付該次估驗工程款95%，
        全部完工時再給付尾款5%，亦即約定承攬報酬按工作完
        成之程度分期給付，於每期給付時，保留其一部，待工
        作全部完成驗收合格後始為給付。則如原告有完成前揭
        二次處理工程而報請估驗，經被告估驗完成之情事，性
        質上既為分部交付工作，報酬亦就各該報請估驗之工程
        數量定之，依前揭規定或前揭契之約定，應於交付每部
        分工作，給付各該部分之報酬。而此種分部估驗交付之
        約定，於承攬人承攬之工程為基礎工程時，尤屬不可或
        缺，蓋不就已完成之基礎工程估驗計價，後續之工程無
        法進行。準此，如被告有未依約給付已估驗數量款項95
        %之情事，其各期估驗款於估驗完成後既可請求，其請
        求權應自斯時起算。查原告自認就二次處理部分被告以
        每立方公尺26元計價係在91年以前領得該部分款項，91
        年的時候自救會就有認為被告就這部分所給的單價太低
        ，請公共工程委員會調解等語（見本院卷二第223頁）
        。足見二次處理部分早於91年間即已完工，依前揭系爭
        工程合約書第7條第1款之約定，當時已可請領工程款95
        %，原告遲至94年6月29日始提起本件訴訟，此有本院收
        文章所蓋之日期在卷可憑，則原告得請求被告再為給付
        之1,459,109元中之95%即1,386,154元（0000000×0.95
        ＝0000000）已罹於時效，被告既為時效之抗辯，原告
        此部分之請求即難認有理由。至於系爭工程第5條約定
        合約金額為1,912,907,436元，如有增減，按照實際驗
        收數量結算等語（見本院卷一第12頁），係就合約金額
        所為之約定；第15條則係就竣工覆驗、正式驗收及逾期
        罰款為約定（見本院卷一第14頁），並未約定正式驗收
        時工作始行交付，此二約款均與工程款之給付與時效之
        進行無關，原告據此主張：依工程合約第15條第1項約
        定，正式驗收時，工作始行交付，另依第5條約定，合
        約金額按照實際驗收數量結算，驗收結算為確定工程款
        報酬數額之重要條件，且在驗收合格後，業主即有義務
        結算支付所有款項，故工程款之請求權時效應自驗收合
        格後始起算云云，並非可採。
    ２、惟兩造不爭執系爭工程於93年4月22日始驗收合格，此
        並有被告出具之營繕工程結算驗收證明書可資為證（見
        本院卷一第34頁），是原告就前揭得請求被告再為給付
        之二次處費用1,459,10 9元中之尾款5%即72,955元（00
        00000×0.05＝72955）承攬報酬請求權自93年4月23日
        起算，迄前揭提起訴訟止，尚未超過2年時效，自應由
        被告如數給付。
（五）查原告主張：系爭工程，原係由九泰公司與臺灣省交通處
      公路局西部濱海公路中區工程處於88年1月30日簽訂工程
      合約；工程施作期間，臺灣省交通處公路局改制為交通部
      公路總局，原承商九泰公司已於90年8月16日及同年月29
      日與台崧等4家公司及原告簽訂債權讓與同意書、債權讓
      與同意書補充條款，依第1條、第3條之約定，九泰公司將
      已施作尚未請領之工程款債權、後續施作完成可得之所有
      工程款債權讓與台崧等4家公司及原告，並經法院公證，
      且於90年8月17日依合約附件「公路局監督付款實施要點
      」檢附協議書（內含債權讓與同意書）通知被告，被告於
      90年10月18日函覆九泰公司表示應予存查；嗣於94年1月
      24日，台崧等4家公司復與原告簽訂債權讓與同意書，約
      定將上述90年8月16日及同年月29日債權讓與同意書、債
      權讓與同意書補充條款，所受讓之債權，全部轉讓與原告
      ，原告並於94年3月7日發函通知被告，被告於94年3月23
      日函請原告提出債權讓與同意書正本，並副知台崧等4家
      公司，對於債權讓與同意書內容如有異議，請於文到5日
      內提出異議，否則以無異議同意債權內容等情，業據原告
      提出90年8月16日債權讓與同意書、90年8月29日債權讓與
      同意書補充條款、94年1月24日債權讓與同意書、九泰公
      司90年8月17日函、90年8月16日系爭工程自力救濟委員會
      協議書、被告90年10月18日函文、原告94年3月7日受讓債
      權通知、被告94年3月23日、94年5月30日函文等為證（見
      本院卷一第18至33、130至157頁），並經證人即九泰公司
      負責人丙○○到庭結證證述在卷（見本院卷一第196頁）
      。又前揭90年8月16日債權讓與同意書第6條約定：九泰公
      司同意有本工程尚未完成之後續工程，由原告及台崧等4
      家公司接續完成，工程款由原告等人領取等語，就原告等
      人與九泰公司而言，係債務承擔契約，被告已於90年10月
      18日函覆九泰公司表示應予存查，依民法第301條之規定
      ，該債務承擔契約對被告亦發生效力。被告自認已收受前
      揭債權讓與之通知（見本院卷二第49、50頁），且對原告
      已受讓九泰公司對被告就系爭工程已施作尚未請領之工程
      款債權、承擔後續施作之義務及完成後續施作部分可得請
      求工程款債權，並不爭執，從而原告基於債權讓與及債務
      承擔契約請求被告給付前揭二次處理費用之工程款，自屬
      有據。
三、綜上所述，關於廢土處理部分之工項兩造已合意調整，該部
    分九泰公司或原告無須施作，實際上亦未施作，故原告基於
    債權讓與、債務承攬及承攬契約請求此部分之報酬5,529,18
    0元，無法准許。至於二次處理費用部分，系爭工程因施作
    全套管基樁所產生之剩餘土方計109, 790立方公尺，九泰公
    司及被告合意全數供作路基回填土方使用，九泰公司與被告
    並同意調整此部分之單價，惟嗣就單價之調整未達成合意，
    被告逕以每立方公尺26元計價給付並無依據，應以每立方公
    尺39.29元為合理，原告得請求被告再為給付之金額為1,459
    ,109 元，惟其中之1,386,154元已罹於2年時效，是原告就
    前揭得請求被告再為給付之二次處費用為72,955元，已見前
    述。另原告請求被告於給付時加計百分之5營業稅，並未說
    明其依據，系爭工程合約亦未約定除工程款外，九泰公司或
    原告之營業稅由被告負擔，此部分之請求自亦無法准許。從
    而原告基於債權讓與、債務承擔及承攬契約之法律關係，請
    求被告給付工程款，於72,955元及自起訴狀繕本送達翌日即
    94年8月25日起至清償日止，按年息百分之5計算之法定遲延
    利息之範圍內，於法有據，應予准許，逾此範圍之請求，無
    法准許。
四、兩造陳明願供擔保聲請宣告假執行及免為假執行，就原告勝
    訴部分，經核於法並無不合，爰分別酌定相當擔保金額准許
    之。至原告敗訴部分，其假執行之聲請，已失所依附，應併
    予駁回。
五、本件事證已臻明確，兩造其餘攻擊防禦方法，核與判決結果
    不生影響，爰不逐一論述。
肆、一造辯論、訴訟費用負擔、宣告假執行及免為假執行之依據
    ：民事訴訟法第79條、第390條第2項、第392條第2項。
中    華    民    國    97    年    1     月    18    日
                  民事第三庭    審判長法  官
                                      法  官
                                      法  官
正本係照原本作成。
如對本判決上訴，須於判決送達後20日內向本院提出上訴狀。
中    華    民    國    97    年    1     月    18    日
                                      書記官


司法院資訊處製作；財團法人民間司法改革基金會備份。
